【裁判字號】    99,訴,2092
【裁判日期】    991223
【裁判案由】    侵權行為損害賠償
【裁判全文】
臺灣板橋地方法院民事判決              99年度訴字第2092號
原      告  楊容姍
被      告  劉奕廷
訴訟代理人  林美雲
上列當事人間請求侵權行為損害賠償事件，經本院刑事庭裁定移
送前來（99年度交簡附民字第69號），本院於民國99年12月9日
言詞辯論終結，判決如下：
    主  文
被告應給付原告新台幣陸拾萬貳仟玖佰貳拾陸元，及自民國九十
九年四月二十七日起至清償日止，按週年利率百分之五計算之利
息。
原告其餘之訴駁回。
訴訟費用由被告負擔十分之三，餘由原告負擔。
本判決第一項於原告以新台幣貳拾萬元供擔保後得假執行；但被
告如以新台幣陸拾萬貳仟玖佰貳拾陸元為原告預供擔保後，得免
為假執行。
原告其餘假執行之聲請駁回。
    事實及理由
壹、程序部分：
    原告起訴時原聲明請求被告給付新台幣（以下同）2,043,50
    2元及遲延利息，嗣於99年11月18日具狀變更為給付2,012,
    445元及遲延利息，核並未變更訴訟標的，而僅係減縮應受
    判決事項之聲明，依民事訴訟法第255條第1項第3款之規定
    ，尚屬無礙，應予准許。
貳、實體部分：
一、原告起訴主張：
  (一)被告於民國98年7月14日12時54分許，騎乘車號172-DDW號
    普通重型機車，由臺北縣新莊市○○路往中山路方向行駛，
    行經上開路段119巷口時，本應注意行經無號誌交岔路口時
    ，應減速慢行，並注意車前狀況，及隨時採取必要之安全
    措施，而依當時情形又無不能注意之情事，竟疏未注意及之
    ，適有楊容珊騎乘車號957-DEG號普通重型機車，由中平路
    119 巷往132巷行駛而行經上開交岔口之際，雙方閃避不及
    ，乃發生擦撞，造成原告人車倒地，因而受有左肩韌帶受傷
    併肩峰與鎖骨關節脫位、右踝挫傷併韌帶受傷等傷害。被告
    上開過失傷害刑事案件業經檢察官起訴，並經本院刑事庭以
    99年度交簡字第1410號判決拘役20日確定在案。爰依侵權行
    為規定請求被告賠償如下損害：
  (1)醫藥費用：原告前往行政院衛生署台北醫院（下稱台北醫院
    ）、長庚醫院、王榮彬骨科診所、許醫師復健診所、至寶堂
    中醫聯合診所、中國傳統國術損傷整復協會醫療、復健，計
    支出醫療費26,450元。另購買枴杖、人工皮貼片、輔助器、
    棉花棒、優碘藥水、紗布等支出5,000元。（日後繼續治療
    尚須支出之醫療費用，則保留請求權）
  (2)看護費：原告所受上開傷害無法行走，需專人照顧一個月，
    此期間均由原告家屬照顧，以每天3,000元計，共計9萬元。
  (3)交通費用：原告因上開傷害由台北縣中和市住處前往台北醫
    院門診、復健須搭乘計程車，單程為220元，來回計440元，
    共支付計程車交通費用39,295元。（日後尚須繼續門診、復
    健支付之交通費用則保留請求權）
  (4)減少勞動能力損失：原告原在訴外人騰祥保潔消毒企業有限
    公司（下稱騰祥公司）從事會計及消毒助理職務，需外出跟
    拍消費照片等相關工作，月薪3萬元。惟因原告上開車禍傷
    害台北醫院於99年10月30日開診斷證明書，載明造成左肩功
    能喪失、左肩活動受限（前舉角度90度），經復健後仍有難
    治之傷害，永久遺存顯著運動障礙，不宜劇烈運動，不宜提
    重物，不宜粗重工作一年，不宜久站或爬樓梯，不宜走太久
    或太快。而原告自98年7月14日車禍迄99年10月30日歷經1年
    3月16日，再加計台北醫院於99年10月30日開診斷證明書起
    ，尚有1年不宜粗重工作，車禍至今計2年3月又16日不能工
    作，則以每月薪資3萬元計，被告應賠償原告減少勞動能力
    損失826,000元。
  (5)機車修理費：原告因本件車禍造成所有機車受損，計支出修
    理費30,700元，自得向被告求償。
  (6)精神慰撫金：原告因本次車禍造成左肩功能喪失、左肩活動
    受限經復健後仍有難治之傷害，永久遺存顯著運動障礙，造
    成原告身心創痛難以言喻。且原告因本次車禍導致情緒低落
    、失眠，易哭泣、過度驚覺、注意力不集中、自殺意念等症
    狀，對原告心理造成重創，需長期治療一年，爰請求賠償精
    神慰撫金1百萬元。
  (二)以上損害共計2,012,445元，爰聲明：被告應給付原告2,012
    , 445元及自附帶民事起訴狀送達被告之翌日起至清償日止
    按年息百分之五計算之利息，並願供擔保請准宣告假執行。
二、被告則以：本件車禍發生除被告有過失外，原告亦有支線道
    車不讓幹線道車先行及左方車不讓右方車先行之過失，且係
    肇事之主因，自有過失相抵之情形。且對原告請求之醫療費
    用中之國術館之費用，並非必要之醫療費用。而看護費用每
    日以3,000元計及請求之精神慰撫金均屬過高，原告請求2年
    3個月之工作損失部分亦係過長，而原告從事之會計及拍照
    工作亦非粗重工作，原告於傷勢穩定後即可復職。另被告因
    本件車禍亦受有身體傷害及所有機車受損，爰請求精神慰撫
    金1萬元及機車修理費10,500元，並主張抵銷。因而聲明請
    求駁回原告之訴及假執行之聲請，如受不利判決願供擔保請
    准宣告免為假執行。
三、查原告主張於上揭時地騎乘機車與被告發生車禍而人車倒地
    ，車損受傷事實，已據被告所不爭，並有外放之刑事案件偵
    、審卷影本內所附之道路交通事故調查表(一)、(二)、現場圖、
    談話紀錄表及車禍現場、車損及路口監視器畫面照片等件在
    卷可稽。而原告確受有左肩韌帶受傷併肩峰與鎖骨關節脫位
    、左肩旋轉肩部分斷裂，右踝挫傷併韌帶受傷，右膝肌腱炎
    ，腰椎側彎，筋膜發炎等傷害，並導致車禍後有情緒低落、
    失眠，易哭泣、過度驚覺、注意力不集中、自殺意念等重鬱
    症及長期性創傷後壓力疾患之事實，亦據原告提出台北醫院
    診斷證明書2紙（本院99年交簡附民字第69號第6、7頁），
    且為被告所不爭（見本院卷第138頁背面），足認真實。
四、復查依本件肇事現場圖及現場、車損及路口監視器畫面照片
    所示，肇事地點係台北縣新莊市○○路123號前，被告騎乘
    機車係沿中平路直行，原告騎乘機車係自中平路119巷欲穿
    越中平路往對面之132巷行駛，該巷口並無號誌管制，原告
    機車係倒於道路中心，並遺有刮地痕一條，被告機車則係倒
    於中平路路側。被告機車係前車頭有明顯撞痕，原告機車則
    係左下側車體有明顯破裂撞痕，足見原告機車顯係自無號誌
    管制之中平路119巷欲穿越中平路時，於道路中心其機車左
    前側車體與直行中平路之被告機車之前車頭發生碰撞甚明。
    而被告於警詢時已供稱：「行經肇事路口時，我有用眼睛餘
    光看了中平路119巷口並無來車，當我發現對方機車時，雙
    方距離很近，距離約0.5公尺，為了避免發生碰撞，我先煞
    車再閃避，但還是無法避免被對方機車前車頭撞到…。」，
    而原告則於警訊時供稱「我沿中平路119巷往中平路132 巷
    直行，我從巷口行駛出來時，有先停下來確定左右無來車後
    才向前行駛，行駛過路中間後，突然被被告機車衝撞，發生
    車禍前有發現對方，約1公尺，但來不及反應」（見外放99
    年度偵字第5104號偵查卷影本第9、10頁），足見被告行駛
    時顯有違反道路交通安全規則第94條第3項之疏未注意車前
    有原告機車穿越車道行駛之狀況並採取必要之閃避煞停之安
    全措施甚明，並為被告自認確有過失在案（見本院卷第100
    頁背面）。復按汽車行駛至無號誌之交岔路口，支線車應暫
    停讓幹道車先行，道路交通安全規則第102條第1項第2款定
    有明文，本件原告係自中平路119巷駛出欲穿越中平路往對
    面之132巷行駛，該巷口並劃設有交通標線▽之讓路線，其
    自屬支線道車而應讓幹道車之被告機車先行。原告雖辯稱其
    於巷口有暫停，見左右無來車始往前行駛云云，惟依本件車
    禍發生碰撞地點係位於路口道路中心，可見原告顯係見其左
    向無來車後即向前行駛穿越至道路中心，卻未注意其右向之
    被告來車已駛至，並應暫停禮讓在幹道直行之被告機車先行
    ，仍冒然前駛，致閃避不及而生碰撞。則原告既考領有駕駛
    執照，就上開交通安全規則規定自有應注意之義務，且依當
    時路況、視線均屬良好，有道路交通事故調查報告表(一)可稽
    ，並無不能注意之情形，從而本件車禍發生之原因，原告顯
    亦有應注意能注意而未注意之過失甚明。是被告與原告對本
    件車禍之發生顯均有過失，原告辯稱伊並無過失云云，自不
    足採。本院審酌上開車禍發生原因及經過，認本件車禍過失
    原因比例，被告應負十分之四過失，其餘十分之六過失應由
    原告負擔。從而被告之駕駛過失行為與原告上開所受傷害及
    車損間，顯具有相當因果關係，自應成立過失侵權行為責任
    。
五、按「因故意或過失，不法侵害他人之權利者，負損害賠償責
    任。」、「不法侵害他人之身體或健康者，對於被害人因此
    喪失或減少勞動能力或增加生活上之需要時，應負損害賠償
    責任。」、「不法侵害他人之身體、健康、名譽、自由、信
    用、隱私、貞操，或不法侵害其他人格法益而情節重大者，
    被害人雖非財產上之損害，亦得請求賠償相當之金額。」、
    「負損害賠償責任者，除法律另有規定或契約另有訂定外，
    應回復他方損害發生前之原狀。因回復原狀而應給付金錢者
    ，自損害發生時起，加給利息。第1項情形，債權人得請求
    支付回復原狀所必要之費用，以代回復原狀。」民法第184
    條第1項前段、第193條第1項、第195條第1項前段、第213條
    分別定有明文。本件被告因駕駛過失行為不法侵害原告之身
    體健康及所有機車受損，則揆之前開說明，被告自應負賠償
    責任。茲就原告據以請求賠償之項目及金額審酌如下：
  (一)醫療費用26,450元部分：
    查依原告提出在台北醫院、長庚醫院、王榮彬骨科診所、許
    醫師復健診所、至寶堂中醫聯合診所醫療，所支出之醫療費
    用，至99年11月16日止，扣除重複提出單據後，經計算共為
    32,917元，原告僅請求26,450元，核均屬必要之醫療費用，
    尚無不合應予准許。至被告抗辯全德國術損傷整復所費用
    2,400元不得列入云云，惟因原告提出其他醫療院所單據而
    得准許之上開醫療費用已逾所請求之26,450元，自無再予論
    斷之必要，併予敘明。
  (二)醫療用品5,000元部分：
    依原告主張支出購買枴杖、人工皮貼片、輔助器、棉花棒、
    優碘藥水、紗布等支出5,000元云云，惟僅據其提出99年2月
    5日美德耐股份有限公司之購買復健用海棉、電療貼片310元
    發票1紙為證，核屬必要之醫療用品費用外，其他均未據原
    告提出任何證明資料以實其說，均屬不能證明，是原告此部
    請求超過310元以外部分均不能准許。
  (三)看護費用9萬元部分：原告主張其所受上開傷害，無法行走
    ，須專人照護1個月，而均由其親屬照顧，以每日3,000元計
    ，共9萬元等情，查依台北醫院於99年10月30日出具之診斷
    證明書醫囑所載，原告於98年7月14日至該院急救求治後，
    須專人照護一個月，有該診斷證明書可憑，並為被告所不爭
    執（見本院卷第138頁背面），足認實在。復按「親屬間之
    看護，縱因出於親情而未支付該費用，然其所付出之勞力，
    顯非不能以金錢為評價，此種基於身分關係之恩惠，自不能
    加惠於加害人，而應比照一般看護情形，認被害人受有相當
    看護費之損害，命加害人賠償，始符民法第193條第1項所定
    『增加生活上需要』之意旨」（最高法院89台上字第1749
    號判決要旨參照）。是原告主張其未聘僱看護而由親屬代為
    看護，原告得請求該看護費用損害，自屬有據。則本院參酌
    一般市場看護行情及國民生活經濟發展情形，認原告主張其
    一日24小時看護費用為3,000元，尚屬過高，應以每日2,000
    元計始為適當，從而原告得請求之看護費損害應為60,000
    元【2000×30＝60000】元，核屬有據，應予准許，超過部
    分尚屬無據，不能准許。
  (四)計程車資39,295元部分：原告主張因上開傷害，前往醫院治
    療有搭乘計程車之必要，故得請求計程車資損害。查依上開
    台北醫院診斷證明書所載，已載明原告自98年12月11日至99
    年9月21日骨科複診，左肩功能喪失、左肩活動受限（前舉
    角度90度），經復健後仍有難治之傷害，永久遺存顯著運動
    障礙，不宜劇烈運動，不宜提重物，不宜粗重工作一年，不
    宜久站或爬樓梯，不宜走太久或太快，宜門診續追蹤及長期
    復健，是依傷勢情節，原告須前往醫院複診及作密集長期復
    健時，自有搭乘計程車往返之必要。而依原告提出之98年7
    月7日起至99年9月13日計程車收據，除本院卷第22頁、32頁
    、第50頁，共4紙計程車收據車資金額係屬空白，應予剔除
    外，其金額計僅有38,410元，核屬必要增加生活費用之支出
    ，自應准許，超過部分尚屬無據，不能准許。
  (五)薪資損失826,000元部分：原告主張車禍時其任職於騰祥公
    司，擔任會計工作並須外出從事消毒拍照工作，每月薪資3
    萬元之事實，因本件車禍受傷自98年7月14日起即請假未工
    作，迄今並未發給薪資等情，已據提出被告所不爭之騰祥公
    司證明書2紙為證，足認實在。而依上開台北醫院於99年10
    月30日出具之診斷證明書所載，原告左肩功能喪失、左肩活
    動受限（前舉角度90度），經復健後仍有難治之傷害，永久
    遺存顯著運動障礙，不宜劇烈運動，不宜提重物，不宜粗重
    工作一年，不宜久站或爬樓梯，不宜走太久或太快，宜門診
    續追蹤及長期復健，是依傷勢顯已不適從事須配合外出消毒
    拍照工作，且另紙台北醫院99年4月16日診斷證明書所載原
    告因本件車禍因而患有重鬱症及長期性創傷後壓力疾，並有
    情緒低落、失眠，易哭泣、過度驚覺、注意力不集中、自殺
    意念，自98年12月25日起規律於該院精神科門診治病迄今，
    仍有明顯症狀，不適合工作，宜休息，並持續門診治療及心
    理治療，建議需長期治療，暫定一年，亦足見被告因本件車
    禍因而患有重鬱症，亦不適合工作而需長期心理治療，從而
    原告主張其自98年7月14日車禍起至100年10月30日止（按依
    99 年10月30日診斷證明書所載加計1年不宜工作時間），計
    有2年3個月又16日不能工作，應屬可採。被告抗辯原告依其
    傷勢尚可從事原所從事之會計工作云云，自不足採。從而原
    告請求不能工作損失826,000元【（30000×27）＋（30000
    ×16/30）＝826000】，應予准許。
  (六)精神慰撫金100萬元部分：本件車禍造成原告受有上開難治
    之傷害，並永久遺存顯著運動障礙，且須長期回診復健及心
    理治療，對其生理、人格及心理勢將造成相當之精神上痛苦
    ，而原告擔任會計工作，每月薪資3萬元，名下並無任何不
    動產等資產。另被告則係大學畢業，車禍時係義務役下士，
    名下亦無任何不動產等資產，有本院依職權調取之兩造稅務
    電子閘門財產所得調件明細表各1件可按，本院審酌兩造
    當事人之身份、地位、資力、經濟狀況及兩造過失侵害程度
    、原告所受傷害等一切情狀，認原告請求100萬元慰撫金，
    尚屬過高，應予酌減為60萬元始為適當，超過部分尚不能准
    許。
  (七)機車修理費30,700元部分：原告主張所有957－ＤＥＧ機車
    因本件車禍受損，其因而支出修理費30,700元，已據原告提
    出偉鑫機車行出具之估價單1件、收據3紙為證，並為被告所
    不爭（見本院卷第139頁）。惟按不法毀損他人之物者，被
    害人得請求賠償其物因毀損所減少之價額。負損害賠償責任
    者，除法律另有規定或契約另有訂定外，應回復他方損害發
    生前之原狀。因回復原狀而應給付金錢者，自損害發生時起
    ，加給利息。第1項情形，債權人得請求支付回復原狀所必
    要之費用，以代回復原狀。民法第196條、第213條分別定有
    明文。而依民法第196條請求賠償物被毀損所減少之價額，
    得以修復費用為估定之標準，但以必要者為限（例如：修理
    材料以新品換舊品，應予折舊）。被害人如能證明其物因毀
    損所減少之價額，超過必要之修復費用時，就其差額，仍得
    請求賠償，此亦有最高法院77年度第9次民事庭會議決議（
    一）可資參照。是損害賠償之基本原則，一方面在於填補被
    害人之損害，一方面亦同時禁止被害人因而得利，則物被毀
    損時，因回復原狀得請求之必要費用，雖得以修復費用為估
    定之標準，惟修理材料以新品換舊品，仍應予折舊，車輛關
    於更新零件部分之請求，自應扣除按汽車使用年限計算折舊
    後之費用。經查，原告所有之車牌號碼957-ＤＥＧ號普通重
    型機車係於89年9月13日發照使用，有該重型機車行車執照
    在卷足憑，距本件車禍發生日98年7月14日，已歷計8年10月
    餘，原告雖請求被告賠償修理費用為30, 700元，固有其提
    出之估價單為憑，然汽機車之修理係以全新零件更換被損之
    零件，則原告以修理費為損害賠償之依據時，自應將零件折
    舊部分予以扣除，原告主張被告應全額賠償云云，尚屬無據
    。又查原告支出之上開修理費用為30,700元，且均屬零件之
    更新，有上開估價單在卷可按，而依行政院財政部87 年1月
    15日台財稅字第870000472號函所頒固定資產耐用年數表，
    及固定資產折舊率之規定，機器腳踏車之耐用年數為3年，
    依定率遞減法每年折舊率為千分之536。參酌「營利事業所
    得稅結算申報查核準則」第95條第6款規定：「固定資產提
    列折舊採用平均法或定率遞減法者，以一年為計算單位，其
    使用期間未滿一年者，按實際使用之月數相當於全年之比例
    計算之，不滿一月者，以一月計」。而依行政院所頒「固定
    資產耐用年數表」及「固定資產折舊率表」之規定，機器腳
    踏車之耐用年數為3年，依定率遞減法每年折舊千分之536，
    其最後一年之折舊額，加歷年折舊累積額，總和不得超過該
    資產成本原額之10分之9。則上開機車之折舊年限已逾3年，
    依此計算，歷年折舊累積額，總和不得超過該資產成本原額
    之10分之9，故上開機車更新零件之折舊總額應為27,630元
    （30700×9/10＝27630），是原告請求之修復費用扣除此數
    額後為3,070元（00000-00000＝3070）。是原告得請求賠償
    之上開機車修理費用為3,070元，即屬有據，應予准許，逾
    此部分之請求，不能准許。
  (八)綜上所述，本件原告得請求之損害賠償計為醫療費用26,450
    元、醫療用品費310元、看護費用6萬元、計程車資38,410元
    、薪資損失826,000元、精神慰撫金60萬元、機車修理費3,
    070元，合計為1,554,240元。
六、按損害之發生或擴大，被害人與有過失者，法院得減輕賠償
    金額或免除之，民法第217條第1項定有明文。原告、被告就
    本件車禍發生原因過失比例應各為十分之六及十分之四，已
    如前述，足見原告就本件車禍之發生與有過失，本院自得依
    上開規定，依過失相抵法則，減輕被告之賠償金額。經審酌
    兩造構成肇事原因之輕重結果、過失程度，認原告與被告就
    本件事故損害之發生，應各負十分之六、十分之四之過失責
    任（即應酌減被告至十分之四之責任），故被告應賠償原告
    之金額為621,696元（1,554,2401×40%=621,696，元以下四
    捨五入）。又本件原告受有強制汽車責任保險之理賠給付
    14,362元，已為兩造所不爭，並有富邦產物保險股份有限公
    司匯款明細1件為憑，則本件依強制汽車責任保險法第32 條
    規定，應扣抵該強制汽車責任保險給付視為被保險人（即被
    告）損害賠償金額之一部，從而原告得請求損害賠償金額應
    為607,334元（621,696－14,362＝607,334）。
七、復查被告因本件車禍亦受有右手挫傷、左小腿擦傷，傷口約
    10公分之傷害，且所有172-ＤＢＷ機車亦因而受損而支出修
    理費12,400元（其中換新零件為10,050元，烤漆即工資部分
    2,350元，被告於言詞辯論時誤算為10,500元，應予更正）
    ，並據提出原告所不爭之英群骨科診所診斷證明書1紙，順
    豐車業行之估價單及統一發票為證，足認真實。而被告機車
    係於96年12月出廠，有該重型機車車籍資料在卷足憑，距本
    件車禍發生日98年7月14日，已歷計1年7月又14日，即應以1
    年8月計，揆之前開說明，就其換新零件為10,050元部分，
    應按每年折舊率千分之536計算之折舊金額為7,053元【（
    10050×0.536＝5387，此為第一年折舊，（0000000000）
    ×0.536×8/12＝1666，此為第2年前8個月折舊，5387＋
    1666＝7053】，則扣除折舊7,053元後，被告得請求之零件
    部分賠償金額為2,997元（0000000000＝2997），另烤漆
    2,350元乃屬工資部分，自得全額求償，並無折舊問題，從
    而被告得請求之機車損害賠償金額為5,347元（2997＋2350
    ＝5347），超過部分不能准許。另被告所受身體傷害部分，
    被告請求1萬元之精神慰撫金，本院審酌被告傷勢尚輕及兩
    造當事人之身份、地位、資力、經濟狀況及兩造過失侵害程
    度，認被告得請求精神慰撫金2,000元，始為適當，超過部
    分不能准許。是綜上所述，被告得請求賠償金額為7,347元
    （2000＋5347＝7347），再依原告、被告應各負十分之六、
    十分之四之過失責任比例，原告應酌減賠償金額至十分之六
    即4,408元（7347×0.6＝4408）。從而被告就本件車禍其所
    受損害請求原告賠償部分而得主張抵銷之金額為4,408元，
    超過部分尚不能准許。
八、綜上所述，本件車禍原告得請求被告賠償607,334元，經被
    告抗辯因本件車禍亦受有損害而得主張抵銷金額4,408元後
    ，被告尚應賠償原告602,926元（607334元－4408＝602926
    ）。從而原告本於侵權行為之法律關係請求被告給付602,
    926元及自起訴狀繕本送達被告（送達日期為99年4月26日，
    已據被告所自認，見本院卷第100頁）之翌日即99年4月27
    日起至清償日止按週年利率百分之五計算之法定遲延利息為
    有理由，應予准許，逾此部分之請求為無理由，應予駁回。
九、本件判決事證基礎已臻明確，兩造其餘攻擊、防禦方法及所
    援用證據，經本院審酌後，認對於判決結果均無影響，爰不
    再一一論述，併此指明。
十、本件原告勝訴部分兩造均陳明願供擔保請准宣告假執行及免
    為假執行，核均無不合，爰分別酌定相當擔保金准許之。至
    原告其餘假執行之聲請則因敗訴而失所依附，應併予駁回。
據上論結，本件原告之訴一部為有理由，一部為無理由，並依民
事訴訟法第79條、第390條第2項、第392條第2項，判決如主文。
中    華    民    國    99    年    12    月    23    日
                  民事第二庭    法  官  朱耀平
以上正本，係照原本作成。
如對本判決上訴，須於判決送達後20日內向本院提出上訴狀。如
委任律師提起上訴者，應一併繳納上訴審裁判費。
中    華    民    國    99    年    12    月    23    日
                                書記官  林珊慧

司法院資訊處製作；財團法人民間司法改革基金會備份。
